【裁判字號】    90,訴,676
【裁判日期】    901016
【裁判案由】    偽造文書
【裁判全文】
臺灣臺北地方法院刑事判決                            九十年度訴字第六七六號
    公  訴  人  臺灣臺北地方法院檢察署檢察官
    被      告  甲○○
                乙○○○
    選任辯護人  陳德聰
右列被告等因偽造文書案件，經檢察官聲請以簡易判決處刑（八十九年度偵字第一九
五四七號、九十年度偵字第三二九九號），惟本院認為不宜以簡易判決處刑，移送適
用通常程序審判，本院判決如左：
    主  文
甲○○、乙○○○共同行使偽造私文書，足以生損害於公眾及他人，各處有期徒刑
月，如易科罰金，均以佰元折算壹日；均緩刑貳年。丁○○之八十七年度綜合所得
稅速算公式納稅義務人簽名或蓋章欄偽造之「丁○○」署押壹枚、金豬多媒體科技股
份有限公司八十七年一月份至十二月份、八十八年一月份至十二月份之薪資明細印領
清冊上偽造之「丁○○」印文共貳拾肆枚、偽造之「丁○○」印章壹枚均沒收。
    事  實
一、甲○○係臺北縣新店市○○路六三巷十號金豬多媒體科技股份有限公司（下稱金
    豬公司）之董事長，為商業會計法第四條所稱之商業負責人，乙○○○則為該公
    司主辦會計人員，二人均為從事業務之人，負有據實製作各類所得扣繳暨免扣繳
    憑單之義務。甲○○、乙○○○均明知金豬公司於民國八十七年二月一日與丙○○簽訂委託拍攝合約書，發包「世界風景系列影片」拍攝工程予丙○○，由丙○○自行僱工完成，雙方係承攬關係，金豬公司並未僱用丁○○工作，竟基於偽造
    文書、填製不實會計憑證之概括犯意聯絡，及幫助丙○○逃漏營利事業所得稅之
    犯意聯絡，先於八十八年一月底前某日（依所得稅法第九十二條第一項之規定：
    第八十八條各類所得稅款之扣繳義務人，應於每年一月底前將上一年內扣繳各納
    稅義務人之稅款數額，開具扣繳憑單，彙報稽徵機關查核），將丙○○持交之丁○○年籍資料、偽造之「丁○○」印章，轉交予金豬公司之員工，利用不知情之
    員工製作丁○○自八十七年一月至十二月間向金豬公司具領共計新臺幣（下同）
    四十萬五千元薪資之不實薪資明細印領清冊十二份，並蓋印前揭偽造之「丁○○
    」印章於該等薪資明細印領清冊上，填載丁○○之八十七年度綜合所得稅結算申
    報書、八十七年度綜合所得稅速算公式，並偽造「丁○○」之署押一枚於八十七
    年度綜合所得稅速算公式上，用以偽造私文書，再據此登載丁○○自八十七年一
    月至十二月間向金豬公司具領四十萬五千元薪資之各類所得扣繳暨免扣繳憑單之
    業務上文書，而填製不實之會計憑證，於八十八年三月三十一日，持該等偽造之
    丁○○八十七年度綜合所得稅結算申報書、八十七年度綜合所得稅速算公式、各
    類所得扣繳暨免扣繳憑單向財政部臺灣省北區國稅局新店稽徵所申報丁○○八十
    七年度之綜合所得稅及金豬公司八十七年度之營利事業所得稅而行使之，以此不
    正當方法幫助丙○○逃漏八十七年度之營利事業所得稅九千元。因丙○○於八十
    七年十二月十日依上開委託拍攝合約書續向金豬公司請領十八萬元之承攬報酬，
    甲○○、乙○○○遂基於前揭偽造文書、填製不實會計憑證之概括犯意聯絡，再
    於八十九年一月底前某日，利用不知情之公司員工製作丁○○自八十八年一月至
    十二月間向金豬公司具領共計十八萬元薪資之不實薪資明細印領清冊十二份，並
    蓋印偽造之「丁○○」印章於該等薪資明細印領清冊上，用以偽造私文書，據此
    登載丁○○自八十八年一月至十二月間向金豬公司具領十八萬元薪資之各類所得
    扣繳暨免扣繳憑單之業務上文書，而填製不實之會計憑證，於八十九年五月三十
    一日，向財政部臺灣省北區國稅局新店稽徵所申報金豬公司八十八年度之營利事
    業所得稅，足生損害於丁○○及稅捐稽徵機關課稅之正確性。
二、案經丁○○訴由臺灣臺北地方法院檢察署檢察官偵查聲請簡易判決處刑。
    理  由
一、訊據被告甲○○、乙○○○對於金豬公司未曾僱用丁○○，然指示不知情之員工
    製作丁○○於八十七年、八十八年度向金豬公司分別具領四十萬五千元、十八萬
    元薪資之薪資明細印領清冊及各類所得扣繳暨免扣繳憑單，據以申報稅捐等偽造
    文書及填製不實會計憑證等事實，均坦認不諱；核與告訴人丁○○於偵查中指訴
    節相符；且有金豬公司變更登記表、委託拍攝合約書、金豬公司付款單、丁○○
    之八十七年度、八十八年度之各類所得扣繳暨免扣繳憑單、薪資明細印領清冊、
    八十七年度綜合所得稅結算申報書、綜合所得稅速算公式、綜合所得稅核定通知
    書、所得稅核定通知書、暨金豬公司八十八年度營利事業所得稅結算申報書在卷
    可資佐證，被告二人此部分自白與事實相符。惟被告等矢口否認涉有幫助丙○○
    逃漏稅捐之犯行，辯稱：伊等所為目的係為取得會計憑證沖帳，雖造成幫助丙○○逃漏九千元稅捐之反射結果，惟由伊等為丁○○繳交八十七年度綜合所得稅一
    萬三千八百元已逾丙○○逃漏之九千元稅捐之事實，足證並無逃漏稅捐之犯罪故
    意云云。經查：「依金豬公司提示之合約書、薪資印領清冊及說明書等資料，謝
    君非該公司員工，係承包商丙○○君之工作人員；該公司原與廖君簽訂合約金額
    一、三０六、五００元，因故公司實際給付六八０、０００元，依丙○○君承包
    攝影之行業核算廖君逃漏營利事業所得稅計九、０００元」，有財政部臺灣省北
    區國稅局新店稽徵所九十年八月十五日北區國稅新店審第九００００七六七四一
    號函在卷可憑，足證被告二人所為確實造成丙○○逃漏九千元營利事業所得稅之
    結果；雖被告二人為丁○○支付八十七年度綜合所得稅一萬三千八百元，有八十
    七年度綜合所得稅結算稅額繳款書存卷足稽，惟按「凡在中華民國境內經營之營
    利事業，應依本法規定，課徵營利事業所得稅」，所得稅法第三條第一項定有明
    文，被告等明知丙○○係向金豬公司承攬「世界風景系列影片」拍攝工程，並分
    別於八十七年二月一日及同年十二月十日向金豬公司領取五十萬元支票及十八萬
    元現金之承攬報酬，屬於「在中華民國境內經營之營利事業」，應依法繳納營利
    事業所得稅，竟於委託拍攝合約書第三條與丙○○約定「若乙方（指丙○○）請
    款時未能提附發票，甲方（指金豬公司）同意乙方以其參與之工作人員薪資作為
    扣抵」，嗣果以丙○○提供之丁○○年籍資料及印章，製作不實之薪資明細印領
    清冊，並填製不實之各類所得扣繳暨免扣繳憑單，據以申報丁○○之綜合所得稅
    及金豬公司之營利事業所得稅，致使丙○○無庸申報繳納營利事業所得稅，難謂
    無「幫助」丙○○逃漏稅捐之故意；至於金豬公司確實支出六十八萬元營業成本
    ，暨被告等為丁○○繳交八十七年度之綜合所得稅一萬三千八百元已逾幫助丙○○逃漏之稅捐九千元等事實，僅足證明被告二人所為目的在於提高金豬公司支出
    之成本，以求降低該公司營利事業所得稅之課徵，無為金豬公司逃漏稅捐之動機
    及故意，不足以證明其等無「幫助」丙○○逃漏稅捐之故意，且該等行為確已足
    生損害於丁○○及稅捐稽徵機關課稅之正確性，其等所辯未幫助他人逃漏稅捐云
    云，尚難採酌。綜上所述，本案事證明確，被告二人犯行均堪認定，應依法論科
    。
二、按營利事業填報「各類所得扣繳暨免扣繳憑單」，乃附隨其業務而製作，為業務
    上所掌文書，此種扣繳憑單內容如有不實，而足生損害於公眾及他人，即係犯業
    務上登載不實文書之罪名，此有最高法院七十年九月二十一日第九次刑事庭會議
    決議可參；而「各類所得扣繳暨免扣繳憑單」係屬商業會計法所規定之原始憑證
    ，亦據經濟部以八十八年五月四日經（八八）商字第八八二０九三八五號函函示
    甚詳、並有最高法院八十七年臺上字第五六七號判決可稽；次按商業會計法第七
    十一條第一款之處罰規定，與刑法第二百十五條所規範之犯罪態樣相同，即係後
    者之特別法，依特別法優於普通法，自應優先適用商業會計法第七十一條第一款
    之填製不實會計憑證罪處斷，而無適用刑法第二百十五條之餘地，此有最高法院
    七十九年度臺上字第四九六四號、八十七年度臺上字第一一號判決可資參照。被
    告甲○○係金豬公司之董事長，有該公司之變更登記表在卷可稽，其為商業會計
    法第四條所稱之商業負責人；被告乙○○○為金豬公司主辦會計之人員，為其自
    承在卷，二人均為從事業務之人；明知告訴人丁○○未在金豬公司工作領薪，仍
    製作不實之薪資明細印領清冊及各類所得扣繳暨免扣繳憑單，自足以生損害於告
    訴人丁○○及稅捐稽徵機關課稅之正確性。被告二人製作告訴人丁○○向金豬公
    司具領薪資之薪資明細印領清冊、八十七年度綜合所得稅結算申報書、綜合所得
    稅速算公式，並持交後二者以申報告訴人丁○○之綜合所得稅，核其等所為係犯
    刑法第二百十六條、第二百十條之行使偽造私文書罪；另其填製不實之各類所得
    扣繳暨免扣繳憑單，核其等所為係犯商業會計法第七十一條第一款之以明知為不
    實之事項而填製會計憑證罪；至其等申報告訴人丁○○之綜合所得稅及金豬公司
    之營利事業所得稅，以此不正當方法幫助丙○○逃漏八十七年度之營利事業所得
    稅九千元，核其等所為係犯稅捐稽徵法第四十三條之幫助他人逃漏稅捐罪。被告
    等先後於八十八年、八十九年報稅期間偽造「丁○○」印文署押，用以偽造私文
    書犯行，雖時隔一年左右，惟均係基於八十七年二月一日簽訂之委託拍攝合約書
    ，支給丙○○承攬報酬而為，所用方法相同，均各觸犯構成要件相同之罪名，原
    應論以連續偽造私文書罪，惟因於丁○○之八十七年度綜合所得稅速算公式納稅
    義務人簽名或蓋章欄偽造「丁○○」署押行為，係偽造私文書之部分行為，該偽
    造私文書之低度行為復為行使偽造私文書之高度行為所吸收，爰均不另論罰。按
    被告犯罪後，刑法第四十一條業於九十年一月四日修正，同月十日公布施行，該
    條第一項修正為：「犯最重本刑為五年以下有期徒刑以下之刑之罪，而受六個月
    以下有期徒刑或拘役之宣告，因身體、教育、職業、家庭之關係或其他正當事由
    ，執行顯有困難者，得以一元以上三元以下折算一日，易科罰金」，將得易科罰
    金之範圍擴大為最重本刑五年以下有期徒刑之罪，是被告犯罪後法律已有變更，
    比較新舊法之結果，以新法有利於被告，依刑法第二條第一項前段之規定，應適
    用修正後之規定。被告二人與丙○○就行使偽造私文書及明知為不實之事項而填
    製會計憑證之犯行，具有犯意聯絡及行為分擔，為共同正犯。又被告等利用不知
    情之金豬公司員工製作不實薪資明細印領清冊、各類所得扣繳暨免扣繳憑單、綜
    合所得稅速算公式，係間接正犯。其等先後於八十八年、八十九年填製不實會計
    憑證行為，雖時隔一年，惟二次犯行均係基於八十七年二月一日簽訂之委託拍攝
    合約書，支給丙○○承攬報酬而為，所用方法相同，均各觸犯構成要件相同之罪
    名，應認係基於概括犯意反覆為之，均為連續犯，依刑法第五十六條之規定，各
    以一罪論。被告二人所犯上開三罪間，有方法結果之牽連關係，依刑法第五十五
    條之規定，應從較重之行使偽造私文書處斷。其等偽造不實薪資明細印領清冊、
    綜合所得稅速算公式、填製不實之各類所得扣繳暨免扣繳憑單、以不正當方法幫
    助他人逃漏稅捐等部分，雖未據檢察官起訴，然本院認為與起訴事實有牽連犯之
    裁判上一罪關係，為起訴效力所及，自應併予審究。爰審酌被告二人以上述方式
    幫助他人逃漏稅捐，影響稅捐稽徵之正確性，對告訴人丁○○造成危害，惟其等
    於偵審中坦認犯行，態度良好，幫助逃漏之稅額非鉅，且已為丁○○繳交八十七
    年度之綜合所得稅，又金豬公司確已支給丙○○六十八萬元承攬報酬，因丙○○
    未能提供發票以供申報支出，故虛報告訴人丁○○之薪資以求提高金豬公司營業
    成本降低營利事業所得稅課徵之犯罪動機，暨其等之生活狀況、品行、智識程度
    、犯罪之目的、手段等一切情狀，各量處如主文所示之刑，並諭知易科罰金之折
    算標準。末查，被告二人均未曾受有期徒刑以上刑之宣告，有臺灣高等法院檢察
    署刑案紀錄簡覆表在卷可稽，因短於思慮，致觸犯本案犯行，經此起訴審判之教
    訓後，當知所警惕，信無再犯之虞，本院認前開對其等宣告之刑，以暫不執行為
    適當，爰均諭知緩刑二年，希啟自新。告訴人丁○○之八十七年度綜合所得稅結
    算申報書、八十七年度綜合所得稅速算公式已持交予稅捐機關，非被告所有之物
    ，金豬公司八十七年一月份至十二月份、八十八年一月份至十二月份之薪資明細
    印領清冊為金豬公司所有，亦非被告所有之物，故均不為沒收之諭知；惟丁○○
    八十七年度綜合所得稅速算公式納稅義務人簽名或蓋章欄偽造之「丁○○」署押
    一枚及金豬公司八十七年一月份至十二月份、八十八年一月份至十二月份之薪資
    明細印領清冊上偽造之「丁○○」印文共二十四枚，及偽造之「丁○○」印章一
    枚，均應依刑法第二百十九條之規定宣告沒收。
據上論斷，應依刑事訴訟法第四百五十二條、第二百九十九條第一項前段，商業會計
法第七十一條第一款，稅捐稽徵法第四十三條，刑法第十一條前段、第二條第一項前
段、第二十八條、第五十六條、第二百十六條、第二百十條、第五十五條、第四十一
條第一項前段、第七十四條第一款、第二百十九條，罰金罰鍰提高標準條例第二條，
判決如主文。
本案經檢察官蕭方舟到庭執行職務
中      華      民      國      九十      年      十      月    十六    日
                                      臺灣臺北地方法院刑事第四庭
                                          法  官  吳靜怡
右正本證明與原本無異。
如不服本判決，應於判決送達後十日內，向本院提出上訴狀。
                                          書記官  李春松
中      華      民      國      九十      年      十      月   二十三   日
附錄本案論罪科刑法條全文：
中華民國刑法第二百一十六條
行使第二百十條至第二百十五條之文書者，依偽造、變造文書或登載不實事項或使登
載不實事項之規定處斷。
中華民國刑法第二百一十條
偽造、變造私文書，足以生損害於公眾或他人者，處五年以下有期徒刑。
商業會計法第七十一條第一款
商業負責人、主辦及經辦會計人員或依法受託代他人處理會計事務之人員有左列情事
之一者，處五年以下有期徒刑、拘役或科或併科新台幣十五萬元以下罰金：
一、以明知為不實之事項，而填製會計憑證或記入帳冊者。
稅捐稽徵法第四十三條
教唆或幫助犯第四十一條或第四十二條之罪者，處三年以下有期徒刑、拘役或科新台
幣六萬元以下罰金。


司法院資訊處製作；財團法人民間司法改革基金會備份。
